【裁判字號】    94,訴,2220
【裁判日期】    950217
【裁判案由】    分割共有物
【裁判全文】
臺灣臺中地方法院民事判決              94年度訴字第2220號
原      告  丁○○
訴訟代理人  黃嘉明律師
複代理人    蔡壽男律師
被      告  甲○○
            丙○○
            戊○○
            乙○○
共      同
訴訟代理人  呂勝賢律師
上列當事人間請求分割共有物事件，本院於民國95年1月16日言
詞辯論終結，判決如下：
    主  文
兩造共有坐落台中縣神岡鄉○○○段后寮小段二九之二四三地號
、地目田、面積一八四六平方公尺土地准予分割，其中如附圖乙
案所示Ｃ部分面積三六九平方公尺分歸原告所有；Ｄ部分面積一
四七七平方公尺分歸被告甲○○、丙○○、戊○○、乙○○依應
有部分各四分之一比例保持共有。
訴訟費用由被告甲○○、丙○○、戊○○、乙○○各負擔五分之
一，餘由原告負擔。
    事實及理由
一、原告起訴主張：坐落台中縣神岡鄉○○○段后寮小段29-243
    號、地目田、面積1846平方公尺土地（下稱系爭土地）係兩
    造繼承取得共有，應有部分各為5分之1；又兩造並無不分割
    協議之約定，且無因使用目的不能分割之情事，爰依法訴請
    分割共有物。又因系爭土地上有門牌號碼台中縣神岡鄉○○
    路247巷45號保存登記建物（下稱系爭保存登記建物），而
    該建物現為被告等人所經營之佳浩實業有限公司使用中，為
    免將來再次訴請拆屋還地，請求依如附圖所示乙案分割，由
    原告取得Ｃ部分土地。並聲明：如主文第1項所示。
二、被告則以：均同意分割，且被告願維持共有，惟不同意原告
    提出之分割方案，因系爭土地上有被告之地上物，若依原告
    之分割方案，將致建物拆除，影響建物經濟利用價值，應依
    如附圖所示甲案分割。並聲明：駁回原告之訴。
三、本件兩造不爭執事項：
  (一)坐落台中縣神岡鄉○○○段后寮小段29-243地號土地、面積
    1846平方公尺為兩造因繼承取得共有，應有部分各5分之1。
  (二)系爭土地上有2層樓水泥建造之保存登記建物（即門牌號碼
    台中縣神岡鄉○○路247巷45號）為兩造共有，應有部分各
    5分之1，另該建物三樓為加蓋之鐵皮屋，而系爭土地上尚有
    未辦保存登記之鐵皮屋，目前均為被告使用中。
四、法院之判斷：
  (一)按各共有人，得隨時請求分割共有物。但因物之使用目的不
    能分割或契約訂有不分割之期限者，不在此限。又共有物之
    分割，依共有人協議之方法行之。分割之方法，不能協議決
    定者，法院得因任何共有人之聲請，以原物分配於各共有人，
    民法第823條第1項、第824條第1項、第2項第1款分別定有明
    文。經查，本件系爭土地為兩造共有，應有部分各5分之1，
    且無不能分割之情形，兩造亦無不分割之特約，並就分割方
    法未能達成協議等情，既為兩造所不爭執，則原告依共有物
    分割請求權，訴請裁判分割系爭土地，揆諸前揭說明，自無
    不合。
  (二)次按法院裁判分割共有物，須斟酌各共有人之利害關係、使
    用情形、共有物之性質及價值、經濟效用、符合公平經濟原
    則，其分割方法始得謂為適當，最高法院91年度台上第805
    號判決意旨可資參照。經查：
    1.系爭土地編定為特定農業區，使用地類別為農牧用地，南
      側臨台中縣神岡鄉○○路247巷馬路，其中如本院94年11
      月10日勘驗筆錄附圖所示：(1)該土地西側、北側、東側有
      如該勘驗筆錄附圖所示Ａ、Ｂ、Ｄ之未辦保存登記鐵皮工
      廠，目前為被告使用中；(2)該土地靠近東側有如該勘驗筆
      錄附圖所示Ｃ之門牌號碼台中縣神岡鄉○○路247巷45號
      建物，目前為被告使用中；(3)其餘為空地等情，為兩造所
      不爭執，並經本院會同台中縣清水地政事所地政人員至現
      場勘驗屬實，製有勘驗筆錄在卷可憑。
    2.又按分割共有物係以消滅共有關係為目的，故法院於裁判
      分割共有土地時，除因該土地內部分土地之使用目的不能
      分割（如共同使用之道路）或部分共有人明示仍願維持共
      有關係等情形外，應將土地分配與各共有人單獨所有，不
      得創設新的共有關係，最高法院91年度台上字第1795號判
      決意旨可資參照。查本件被告四人均表示分割後願繼續保
      持共有，依上開說明，自應依其意願，於分割後分別按原
      應有部分之比例繼續保持共有關係。
    3.又被告四人雖主張系爭土地上有建物，為免影響建物利用
      ，應採如附圖所示甲案分割云云。惟依附圖所示，若採甲
      案分割，原告分得之Ａ部分過於狹長，不利原告將來分得
      土地之使用，且該部分有門牌號碼台中縣神岡鄉○○路24
      7巷45號保存登記建物占用，其面積達30平方公尺，而該
      建物現為被告使用一節，既為兩造所不爭執，若採甲案，
      勢將造成原告對被告就該建物占用部分另請求拆屋還地而
      再引起訟爭，是被告主張如附圖所示甲案之分割方法顯不
      可採。另採附圖所示乙案之分割方式，原告分得系爭土地
      西側如附圖所示乙案Ｃ部分較完整而利於使用，且依該方
      案，原告分得之土地上雖有被告目前使用之廠房占用部分
      ，惟該廠房係屬未存登記建物，其價值亦較低，對被告之
      損失範圍較小，且被告於本院履勘現場測量時，業已表示
      ：若測量結果，原告依甲案分得之土地有系爭保存登記建
      物占用時，同意依乙案分割等情（見本院94年11月10日勘
      驗筆錄），被告復於本院審理中表示：若原告同意將其就
      系爭保存登記建物之應有部分5分之1出賣給被告，則同意
      採乙案等語（見本院94年12月26日言詞辯論筆錄），顯見
      被告對採乙案亦不反對；又依附圖所示乙案之分割方法，
      兩造分得之土地均面臨台中縣神岡鄉○○路247巷馬路，
      並無袋地之情形。是本院參酌兩造提出之分割方案、系爭
      土地使用現況、相鄰情形、土地使用之經濟利益及全體共
      有人利益考量等情，認兩造之應有部分既均為5分之1，為
      達分割後土地之真正有效利用及維持其完整性，且對系爭
      土地上建物拆除之損害較小，自應採取如附圖乙案所示之
      分割方法，由原告取得其中Ｃ部分，被告四人取得其中Ｄ
      部分，最為公平適當。
    4.又系爭土地依附圖乙案所示分割方案為分割後，兩造取得
      土地面積均與其等應有部分相同，且均直接面臨通路，衡
      諸前開客觀情狀，兩造取得之各土地間應無差價存在，則
      兩造就其分得部分，無庸命為金錢補償，附此敘明。
  (三)綜上所述，原告請求分割系爭共有土地，應依如附圖乙案所
    示之方法分割，始為洽當，爰判決如主文第1項所示。
四、末按分割共有物事件，本質上並無訟爭性，兩造本可互換地
    位，由任一共有人起訴請求分割，均無不可；本件原告之請
    求雖有理由，但如由被告負擔全部費用，顯有失公平，是本
    院酌量兩造之情形，認訴訟費用宜由各當事人依原應有部分
    比例分擔，併此敘明。
五、本件事證已臻明確，兩造其餘之攻擊防禦方法，與判決基礎
    之事實及結果並無影響，爰不予審酌，併此敘明。
六、據上論結：本件原告之訴為有理由，依民事訴訟法第78條、
    第80條之1，判決如主文。
中    華    民    國    95    年    2     月    17    日
                  民事第三庭    法  官  卓進仕
以上正本係照原本作成。
如對本判決上訴，須於判決送達後20日內向本院提出上訴狀（須
附繕本）。
中    華    民    國    95    年    2     月    17    日
                                書記官


司法院資訊處製作；財團法人民間司法改革基金會備份。
